【裁判字號】    90,台上,940
【裁判日期】    900525
【裁判案由】    給付保險金
【裁判全文】
最高法院民事判決                                  九十年度台上字第九四○號
    上  訴  人  甲○○
    被 上訴 人  台南縣新化鎮農會
    法定代理人  姚明治
    訴訟代理人  查名邦律師
                曾子珍律師
右當事人間請求給付保險金事件，上訴人對於中華民國八十八年十二月七日台灣高等
法院台南分院第二審判決（八十八年度上字第八三號），提起上訴，本院判決如左：
    主  文
原判決廢棄，發回台灣高等法院台南分院。
    理  由
本件上訴人主張：伊經營牧場飼養豬隻，於民國八十五年十一月五日將牧場內飼養之
豬隻二千五百隻向被上訴人申請家畜保險，經被上訴人派員實地查核批准，於同年月
七日正式批保，每隻豬隻投保金額新台幣（下同）一千五百元，伊共繳付保費七萬五
千元，嗣投保之豬隻於八十六年一月間起開始大量死亡，雖經獸醫師多次病理檢驗分
析，仍查無病因，至同年三月間，行政院農業委員會（下稱農委會）始證實全台豬隻
口蹄疫大流行，並全面撲殺感染疫情牧場之餘豬，伊牧場餘存豬隻一百隻亦遭撲殺。
伊飼養之豬隻因口蹄疫全數死亡後，被上訴人以天災為由拒絕理賠保險金三百七十五
萬元等情，爰依保險契約，求為命被上訴人如數給付並加計法定遲延利息之判決。
被上訴人則以：上訴人牧場死亡之豬隻，無確實證據證明係上訴人向伊投保之豬隻。
且上訴人亦未於法定期間十二小時內通知投保農會發生保險事故，依家畜保險辦法臺
灣省施行細則第十二條第三款及第十三條第一款規定，伊不負賠償責任等語，資為抗
辯。
原審維持第一審所為上訴人敗訴判決，駁回其上訴，無非以：上訴人於八十五年十一
月五日向被上訴人申請投保家畜保險，經被上訴人派員於同日前往伊之養豬場調查豬
隻情形，雙方就其中二十至三十公斤之豬隻八百十八隻、三十一至五十公斤者五百六
十五隻、六十公斤左右者四百三十七隻、八十公斤左右者六百八十隻，合計二千五百
隻達成保險之合意，每隻保險金額一千五百元，保險期間自八十五年十一月七日起至
八十六年五月六日止。查本件家畜保險依家畜保險辦法台灣省施行細則第三條規定：
被上訴人承保之危險事故，包括(1)疾病保險(2)死亡保險(3)運輸傷亡保險，其中死亡保
險，係指被保險家畜因疾病、難產、電殛、溺水、火燒、車禍及摔傷致死或依法撲殺
之賠償，上訴人主張前開二千五百隻被保險豬隻，自八十五年底、八十六年初起因感
染口蹄疫而先後全數死亡，為被上訴人所否認，上訴人依保險契約請求被上訴人給付
保險賠償，自應就其所主張之保險事故，即被保險豬隻於保險期間內因感染口蹄疫而
先後死亡之事實，負舉證之責。上訴人雖舉證人陳林明代、張春福、戴強、李茂雄、
王繼派、林正雄、林順生及提出豬隻移動管制通知書、撲殺補償金申請單、化製場化
製原料運送單為證，惟陳林明代係上訴人之妻，利害與上訴人一致，所為證言，難期
其客觀；張春福雖證稱上訴人飼養之豬隻陸續於保險期間內死亡，但上訴人所投保之
前開二千五百隻肉豬均為白豬，為兩造所不爭，上訴人所飼養之豬隻除被保險之白豬
外，尚有保險標的以外之黑豬，觀之上訴人自承伊當時供應桃園縣肉品市場之豬隻均
屬黑豬等情自明，張春福所述上訴人死亡之豬隻是否為保險標的所示之白豬或保險標
的以外之黑豬，是否均因口蹄疫疾病而死亡，張春福並未指明，證人戴強、李茂雄僅
證稱豬隻死亡化製，就豬隻如何死亡﹖是否為本件被保險豬隻死亡﹖亦無法證明；證
人穆智民係上訴人所僱用之人，其證稱農會之王繼派有來看豬隻死亡云云，但與王繼
派已證稱其已於八十四年退休，不知上訴人豬隻保險賠償之事相異，自無可採；證人
胡靈通、林正雄、林順生亦均無法證明上訴人所主張之本件保險事故已發生。次查本
件保險條款之家畜保險辦法台灣省施行細則第十二條第三款規定：「被保險家畜發生
保險事故時，應於發現後十二小時內報告承保農會。」，第十四條第二款規定：「被
保險家畜在保險期間因發生保險事故死亡，經獸醫人員查驗後，承保農會應依左列標
準評定保險賠償金額，必要時得會同當地農事小組長或地方公正人士評定之，但均不
得超過保險金額」「種豬按投保時所定等級之保險金額全數賠償，肉豬依體重按市價
計算賠償。」，第二十條規定「被保險家畜發生保險事故死亡，其屍體應由承保農會
依法處理。」，上訴人所投保之白豬均為肉豬，縱於保險期間內因保險事故發生而死
亡，尚需經通知查驗、評定之程序，始可依評定後之賠償金額請求保險人給付，其未
經前開程序，即逕行認定每頭之賠償金額為一千五百元請求被上訴人給付，程序已有
未合。證人陳林明代雖證稱：當時伊本人有去農會找陳明貴先生，告知豬隻死亡之情
事，惟為陳明貴所否認。陳林明代係上訴人之妻，其證言難期其客觀。至其餘證人張
春福、李茂雄、王繼派、林正雄、林順生、胡靈通皆未與被上訴人農會當面接觸談論
豬隻死亡之事，僅聽聞或見陳林明代至被上訴人農會而已，無從確認上訴人有將豬隻
死亡，逐一通知被上訴人。上訴人因未通知被上訴人被保險豬隻死亡之事故，被上訴
人迄今並未進行查驗、評定等程序，則上訴人未踐行前揭請求給付保險金之必要程序
，被保險豬隻全部復已不存在，致被上訴人無法進行查驗、評定等程序。又查本件保
險期間全省固發生口蹄疫傳染病情，惟地區輕重有別，並非同一地區之豬隻均必然會
感染口蹄疫而死亡，自不得僅以傳染病，遽認其主張為真。況上訴人於本件保險期間
全省發生口蹄疫情之前，已多次以其妻陳林明代之名義自八十五年十一月七日起至八
十六年五月六日止供應台南縣肉品市場豬隻，有台南縣肉品市場八十七年十一月十八
日八七南縣肉市業字第二○六號覆函可稽，上訴人亦不否認於該期間曾供應黑豬予桃
園縣肉品市場及苗栗縣等地，顯見被保險豬隻並非必然會全數死亡，亦難以八十六年
間口蹄疫疫情爆發流行後，家畜疾病防治所於同年四月十五日調查疫情所開立管制書
有一千零九十九隻豬隻數目，推定其餘被保險豬隻之前已死於口蹄疫情。上訴人既無
法證明本件保險標的之豬隻已發生保險事故，且未依規定為通知查驗、評定等程序，
從而上訴人本於保險契約關係，請求被上訴人給付保險金三百七十五萬元，並加付法
定遲延利息，為無理由，不應准許等詞，為其判斷之基礎。
惟按證人為不可代替之證據方法，如因確係在場聞見待證事實，而其證述又非虛偽者
，縱令證人與當事人有親屬或其他利害關係，其證言亦非不可採信。查上訴人之妻陳
林明代證稱：「八十六年元月間，上訴人養豬場之豬隻相繼死亡，自一月至三月期間
，豬隻約死亡三千隻……，當時我也有去農會找陳明貴先生，告知豬隻死亡……當時
陳明貴先生說要請示農會總幹事，但一直沒有消息。」等語，核與證人戴強證稱：「
我約八十六年過年前開始幫上訴人載運至五月，共載送一千五至二千隻，至於豬隻死
亡原因是因罹患口啼疫。」、證人李茂雄證稱：「我是去年（指八十六年）三、四月
間，二次由鄉公所僱用我至上訴人處載送，另二次則由上訴人自行僱用，共載運四天
，四次載送豬隻約有二千多頭，其中有死豬，也有經縣政府撲殺後之死豬。」、張春
福證稱：「約至八十五年底至八十六年初，我察看到他（指上訴人）所飼養之豬隻有
咳嗽、氣喘之情形，當時我一星期會去看一次，每次一、二十公斤豬會有一、二十頭
死亡，六、七十公斤之豬隻會有五頭死亡，……這段期間上訴人妻子每次豬隻發生類
似情況時，會去農會陳情，我有搭載她至農會二次，發生口啼疫之後，為了保險理賠
之事，我也曾陪同陳太太至農會談及爭取理賠之事，當時陳明貴先生有說要再請示上
級」（以上見一審卷二四、二八至二九、六○頁）、證人胡靈通證稱：「八十六年大
概二月間，我在農會與總幹事聊天時，甲○○夫婦也去農會找總幹事說他們的豬隻死
亡要申請補助」（見原審卷九九頁）各等語，大致相符。參以台南縣家畜疾病防治所
八十七年十月三日八七所一字第三一○○號函稱：「第一次於八十六年四月十五日由
陳林明代女士報告疫情，當時正值口啼疫暴發期間，本所立即指示負責駐新化區之本
所技士黃華明會同新化鎮公所技士李景元二人前往現場調查疫情，因臨床症狀十分明
顯，即判定為口啼疫，當場開立南縣所字第四一五號豬隻移動管制書列管一○九九隻
、隔日執行撲殺三八○隻，……、第二次於四月二十九日由甲○○先生向本所報告疫
情，仍由黃、李二位會同處理，同樣因臨床十分明顯判定為口啼疫，……並就其中四
一一隻執行撲殺，餘三○八隻繼續列管監視」，並經證人黃華明證述在卷（見一審卷
七一至七二頁、一○五頁），是證人陳林明代指稱上訴人投保之豬隻發生口啼疫之保
險事故，並曾通知被上訴人農會之證詞，似非虛妄。果爾，自不得僅因其為上訴人之
妻，即摒棄其證言不採，實情究竟如何﹖有待事實審法院進一步調查審認，原審未遑
詳為調查，細心勾稽，徒以上開情詞，為上訴人敗訴判決，自嫌速斷。且原審對於上
訴人所為本件保險固稱為「家畜保險」，但其本質上仍屬財產保險之範圍，除法律有
明文限制外，仍應有保險法規定之適用。故縱認被保險人有違反通知義務之情形，依
保險法第二條、第五十八條、第六十三條規定及最高法院八十四年台上字第一六二七
號裁判意旨，亦僅發生對保險人應否負賠償損失之問題，要不能因而免除保險人給付
保險金之義務之主張（見原審卷二一九頁），未說明不予採取之理由，遽為上訴人敗
訴之判決，亦有判決不備理由之違法。上訴論旨，指摘原判決不當，求予廢棄，為有
理由。
據上論結，本件上訴為有理由。依民事訴訟法第四百七十七條第一項、第四百七十八
條第一項，判決如主文。
中      華      民      國     九十     年      五      月    二十五    日
                              最高法院民事第六庭
                                  審判長法官  吳  正  一
                                        法官  劉  福  來
                                        法官  鄭  玉  山
                                        法官  葉  勝  利
                                        法官  高  孟  焄
      右正本證明與原本無異
                                              書  記  官
中      華      民      國     九十     年      六      月     十四     日


司法院資訊處製作；財團法人民間司法改革基金會備份。
